【裁判字號】    97,訴,429
【裁判日期】    971104
【裁判案由】    損害賠償
【裁判全文】
臺灣新竹地方法院民事判決               97年度訴字第429號
原      告  丙○○
訴訟代理人  曾桂釵律師
複代理人    甲○○
被      告  乙○○○○○○
                        樓之2.
訴訟代理人  朱逸群律師
複代理人    陳榮輝律師
上列當事人間損害賠償事件，經原告提起刑事附帶民事訴訟，由
本院刑事庭裁定移送前來，本院於97年10月21日言詞辯論終結，
判決如下：
    主      文
被告應給付原告新臺幣拾伍萬元，及自民國九十七年一月二十
四日起至清償日止，按年息百分之五計算之利息。
原告其餘之訴駁回。
訴訟費用由被告負擔二分之一，餘由原告負擔。
本判決第一項得假執行。但被告如以新臺幣拾伍萬元為原告預
供擔保，得免為假執行。
原告其餘假執行之聲請駁回。
    事實及理由
甲、程序事項：
    按訴狀送達後，原告不得將原訴變更或追加他訴。但不甚礙
    被告之防禦及訴訟之終結者，不在此限。民事訴訟法第255
    條第1項第7款定有明文。查原告提起本件附帶民事訴訟時，
    起訴狀上記載主張之事實為除被告與原告之夫即訴外人劉明
    華於90年9月某日在臺北市安泰人壽保險股份有限公司辦公
    室會議室內及於95年10月某日在新竹市百老匯汽車旅館內各
    相姦一次外，並主張自90年起至95年10月間相姦多次。嗣於
    本院97年10月21日言詞辯論期日當庭撤回未經本院97年度竹
    簡字第124號刑事判決之主張相姦之事實，並當庭再行追加
    主張被告與原告之夫即訴外人劉明華於90年9月某日在臺北
    市安泰人壽保險股份有限公司辦公室會議室內以及自90年起
    至95年10月間相姦多次之事實，並舉以本院97年度竹簡字第
    124號刑事事件中已行提出調查之資料為據並未請求另調查
    證據，故此部分之追加不甚礙被告之防禦及訴訟之終結，應
    予准許，合先敘明。
乙、實體事項：
一、原告起訴主張：
    緣被告與原告之夫為多年友人，原告夫婦亦經由被告介紹認
    識。被告明知訴外人劉明華為原告之夫，係有配偶之人，除
    被告於臺灣新竹地方法院檢察署96年偵字第6155號案件偵查
    中所坦承於90年9月某日在臺北市安泰人壽保險股份有限公
    司辦公室會議室內及於95年10月某日在新竹市百老匯汽車旅
    館內各相姦一次外（95年10月某日之相姦行為，業經本院97
    年度竹簡字第124號刑事判決判處罪刑，而90年9月某日之相
    姦行為，業因追訴權時效完成，經臺灣新竹地方法院檢察署
    檢察官不起訴處分），嗣因被告與訴外人劉明華於90年間尚
    有金錢借貸糾葛，訴外人劉明華於96年間請求被告返還借款
    ，兩人間以電子郵件通聯，而為原告發現上揭電子郵件內容
    ，始知上情。而依原告於96年8月11日晚間上網瀏覽電子郵
    件，發現被告於同日下午1時38分曾寄劉明華之電子郵件，
    內容提及兩人多年不軌之事，甚至曾懷孕事，是被告與訴外
    人劉明華應自90年起至95年10月間相姦多次而非上揭二次。
    被告明知原告與劉明華為夫妻，被告尚且為媒人，與雙方均
    熟識，竟不顧人倫、友誼，自90年間起至95年10月間連續相
    姦長達5年之久，自係不法侵害原告基於配偶關係而享有之
    身分法益，且情節重大，破壞原告家庭生活之圓滿安全及幸
    福，原告結婚已十年，學經歷均優，從事教育工作，為社會
    菁英，及被告亦為保險公司主管階級，亦非無知識能力之人
    ，為此，爰依侵權行為之法律規定，請求被告給付非財產上
    損害之精神慰撫金新臺幣（下同）700, 000元。並聲明：（
    一）被告應給付原告700,000元暨自刑事附帶民事起訴狀繕
    本送達翌日起至清償按年利率百分之五計算之利息。（二）
    訴訟費用由被告負擔。（三）原告願供擔保，請宣告准予假
    執行。
二、被告則以：
    被告固不否認曾於90年及95年間分別與原告之配偶劉明華發
    生相姦行為，惟係因被告與訴外人劉明華為學生時期舊識，
    90年間被告因經濟上困境，而訴外人劉明華得知後主動表示
    願意金錢協助被告，被告在無助之際，一時失去理智而與訴
    外人劉明華發生性關係。事後訴外人劉明華依約資助被告，
    並多次要求與被告發生關係，被告始終予以拒絕，直到95年
    10月間某次會面，被告衝動下答應發生性關係。復96年間，
    被告決定與他人結婚並告知訴外人劉明華即開始以近乎騷擾
    之方式不斷要求被告償還金錢債務，被告在不堪其擾下，乃
    於96年8月11日以電子郵件將兩人交往之事予以誇大後發送
    予訴外人劉明華，並口頭告知再行騷擾，被告將不惜告知原
    告。故被告發該封電子郵件之目的純粹在嚇阻，其內容並非
    實際之情形，故原告以該封電子郵件主張被告與劉明華通姦
    長達五年云云，並非實在。故原告所請求之損害賠償金額過
    高等語並聲明（一）原告之訴駁回。（二）訴訟費用由原告
    負擔。（三）如受不利判決願供擔保請准免為假執行。
三、原告主張原告與訴外人劉明華係夫妻關係，被告明知訴外人
    劉明華為有配偶之人，竟於90年9月某日在臺北市安泰人壽
    保險股份有限公司辦公室會議室內及於95年10月某日在新竹
    市百老匯汽車旅館內各相姦一次，且95年10月某日之相姦行
    為，業經本院97年度竹簡字第124號刑事判決判處罪刑，而9
    0年9月某日之相姦行為，業因追訴權時效完成，經臺灣新竹
    地方法院檢察署檢察官不起訴處分等情，有本院97年度竹簡
    字第124號刑事判決書及臺灣新竹地方法院檢察署檢察官96
    度偵字第6155號不起訴處分書各一件可按，為被告所不爭執
    ，並經本院依職權調閱本院97年度竹簡字第124號刑事案件
    全卷，被告確於臺灣新竹地方法院檢察署檢察事務官偵查時
    陳述上揭二次相姦明確，核與訴外人劉明華於臺灣新竹地方
    法院檢察署檢察事務官偵查時所為陳述於上揭時、地二次為
    通姦行為等情相符，自堪信為真實。
四、依原告所提出被告98年8月11日下午1時38分寄給訴外人劉明
    華之電子郵件內容：「... 之後你上台北，約我在公司，說
    想到以後，要規劃保單，我們談完後，拉我到我們辦公室的
    小會議室... 作愛... 之後，妳都會當世鳳不在時，說要北
    上看我，幾次都說要到汐止，甚至要過夜...，老實說有幾
    次我都是用躲，老實說，我都很怕妳老婆會撞見，更不用論
    是到motel，那是新竹，是你們的地盤... 而我都擔心會有
    人跟蹤，你老婆隨會出現... 直到上次去年約10月在新竹和
    你可知道我多麼想拒絕，但每次想到這似乎成了我唯一可以
    回報你的方式，就又遷就了你... 只要經過一次，就要到婦
    產科報到一次... 更不要談那次意外，讓我懷了小孩... 」
    等語以觀，除敘述被告與訴外人劉明華於被告公司辦公室會
    議室相姦行為與上揭兩人90年9月某日在臺北市安泰人壽保
    險股份有限公司辦公室會議室內情節相符外，並未明確記載
    被告與訴外人劉明華於何時、地實際發生相姦行為情節，且
    訴外人劉明華於上揭偵查程序當中於檢查事務官調查時，表
    示與被告發生二次相姦行為之證述（96年度他字第62頁），
    亦與上揭信函內容不相符合。復原告於提起該妨害家庭告訴
    當時亦於檢察官調查時陳述：訴外人劉明華向原告表示被告
    所寫不是事實等語（見96年度他字第1621號卷第3頁），又
    該信件中雖曾提及被告曾因而懷孕，惟被告已否認此情，並
    表示係因訴外人劉明華不斷要求償還債務下，為嚇阻訴外人
    劉明華而誇大兩人交往之事寄送信件，表示再行騷擾即行告
    知原告等語情形下，是上揭電子郵件內容是否屬實已非無疑
    。在無其他佐證下，是尚難僅以此電子郵件遽認定原告主張
    被告與訴外人劉明華除上揭二次相姦行為外，另自90年間起
    至95年10月間連續相姦多次為真實。
五、按因故意或過失，不法侵害他人之權利者，負損害賠償責任
    。故意以背於善良風俗之方法，加損害於他人者亦同；不法
    侵害他人之身體、健康、名譽、自由、信用、隱私、貞操，
    或不法侵害其他人格法益而情節重大者，被害人雖非財產上
    之損害，亦得請求賠償相當之金額。前二項規定，於不法侵
    害他人基於父、母、子、女或配偶關係之身份法益而情節重
    大者，準用之；民法第184條第1項及民法第195條第1項、第
    3項定有明文。另按「婚姻以夫妻之共同生活為其目的，配
    偶應互相協力保持其共同生活之圓滿及幸福，而夫妻互守誠
    實，係為確保其共同生活之圓滿安全及幸福之必要條件，故
    應解為配偶因婚姻契約而互負誠實之義務，如果配偶之一方
    為不誠實之行動，破壞共同生活之平和安定及幸福者，則為
    違背婚姻契約之義務，而侵害他人權利」，最高法院55年度
    台上字第2053號判例可資參照。婚姻乃男女雙方以終身共同
    生活為目的而締結之身份契約，夫妻之一方對於婚姻關係之
    完整享有人格利益，故於婚姻關係中，當事人間互負有貞操
    、互守誠信及維持圓滿之權利與義務，此種利益即民法第19
    5條第3項所稱之「基於配偶關係之身份法益」。是通姦及相
    姦行為使被害人對完整圓滿之婚姻生活無法期待，婚姻關係
    之身份契約所賴以維繫之基礎受到重大破壞，被害人之社會
    評價亦因此而受到損害，精神上陷於嚴重痛苦之狀態，可認
    定相姦及通姦為干擾他人婚姻關係情節重大之行為。本件被
    告於原告與訴外人劉明華婚姻關係存續期間，與原告之配偶
    訴外人劉明華發生二次相姦行為，已破壞干擾原告與其夫訴
    外人劉明華於婚姻關係中忠實義務，及保持婚姻共同生活之
    圓滿、安全及幸福之權利，並因此造成原告在婚姻關係中感
    到悲憤、羞辱、沮喪、受人非議，婚姻關係中最重要之信賴
    關係亦因之遭到嚴重破壞，故原告主張其配偶之身份權受有
    侵害且其情節重大，依上開規定請求被告賠償原告非財產上
    之損害，揆諸上開說明，即屬於法有據。
六、次按慰撫金之酌給標準與財產上損害之計算不同，然非不可
    斟酌雙方身份資力與加害程度，及其他各種情形核定相當之
    數額；又民法第195條第1項所謂之「相當金額」，應以實際
    加害情形與其名譽是否重大，及被害人之身份、地位、與加
    害人經濟狀況等關係定之（最高法院51年度臺上字第223號
    、47年臺上字第1221號判例意旨參照）。查本件被告與原告
    之夫即訴外人劉明華間之相姦、通姦之行為，已侵害原告之
    配偶關係之身份法益等情，業如上述，是被告自應賠償原告
    非財產上之損害。本院審酌兩造因為舊識，且原告係因被告
    之介紹始認識其夫即訴外人劉明華，被告明知訴外人劉明華
    為原告之配偶，竟因金錢上之困境而受原告之夫即訴外人劉
    明華之幫助下進而發生二次相姦行為，堪認確對原告造成心
    理上信任危機與身心之創傷。而原告之夫劉明華藉機因被告
    金錢困境而以加以協助以及商談保險為由與被告接近劉明華
    ，進而衍生姦情之原因，參以原告之夫與原告之關係最為親
    密，則原告之夫違反婚姻契約應誠實之義務而與被告通姦行
    為，破壞其與原告共同生活之圓滿安全及幸福，是使原告受
    精神上之痛苦最深者，應為原告之夫即訴外人，尚難認全應
    歸責於被告，再斟酌原告之教育程度為大學畢業，目前任職
    高級中學擔任護理教師，其名下有汽車及投資款，96年間所
    得給付總額為367,243元，財產總額為445,990元；被告為大
    學畢業，目前在保險公司擔任業務員職務，其名下有房屋、
    土地、汽車及投資款，其96年間之所得給付總額為1,399,58
    6元，財產總額為5,502,100元等各情，有稅務電子閘門財產
    所得調件明細表二份在卷可佐，並被告相姦之次數、兩造之
    學歷、身份、地位、經濟狀況等情狀，認原告請求被告賠償
    精神慰撫金700,000元，尚屬過高，應以350,000元為適當，
    原告逾此部分之請求，不應准許。
七、末按給付無確定期限者，債務人於債權人得請求給付時，經
    其催告而未為給付，自受催告時起，負遲延責任。其經債權
    人起訴而送達訴狀，或依督促程式送達支付命令，或為其他
    相類之行為者，與催告有同一之效力；又遲延之債務，以支
    付金錢為標的者，債權人得請求依法定利率計算之遲延利息
    ；再應付利息之債務，其利率未經約定，亦無法律可據者，
    週年利率為百分之五，民法第229條第2項、第233條第1項前
    段及第203條分別定有明文。查本件原告請求被告賠償非財
    產上損害，係以支付金錢為標的，無確定期限，又未約定利
    率，其併請求給付自刑事附帶民事起訴狀繕本送達翌日即97
    年1月24日至清償日止，按年息百分之五計算之利息，於法
    尚無不合，應予准許。從而，原告本於侵權行為之法律關係
    ，請求被告給付在500,000元，及自本件刑事附帶民事起訴
    狀繕本送達被告翌日即97年1月24日起至清償日止，按年息
    百分之五計算之利息，為有理由，應予准許，至逾上開部分
    之請求，則無理由，應予駁回。
八、本件事證已臻明確，兩造其餘攻防方法及所提證據，業經審
    酌，核與本件判決結果無影響，爰不逐一論述，併此敘明。
九、假執行之宣告：
    本判決第一項所命被告給付之金額未逾500,000元，應依民
    事訴訟法第389條第1項第5款之規定依職權宣告假執行，是
    原告陳明願供擔保聲請宣告假執行，核無必要，併此敘明。
    被告陳明願供擔保，聲請宣告免為假執行，經核合於法律規
    定，爰酌定相當之擔保金額宣告之。至原告其餘假執行之聲
    請，則因該部分訴之駁回而失所依據，應併予駁回。
十、結論：本件原告之訴為一部有理由，一部無理由，應依民事
    訴訟法第79條、第389條第1項5款，判決如主文。
中    華    民    國    97    年    11    月     4    日
                      民事第二庭    法  官  方鴻愷
以上正本係照原本做成。
如對本判決上訴，須於判決送達後20日內向本院提出上訴狀。
中    華    民    國    97    年    11    月     5    日
                                    書記官  鍾佩芳


司法院資訊處製作；財團法人民間司法改革基金會備份。
